ACORDAO-COMPLETO-2407933

ACÓRDÃO 10883/2020 ATA 34/2020 - SEGUNDA CÂMARA

VISTOS, relatados e discutidos estes autos da Tomada de Contas Especial instaurada pela Fundação Nacional de Saúde - Funasa, em desfavor do Sr. Miguel Borges de Oliveira Júnior, prefeito do Município de Miguel Alves/PI (gestão 2009-2012) , e da Construtora Marca Engenharia Ltda., empresa contratada, em face de irregularidades praticadas na aplicação dos recursos transferidos por força do Termo de Compromisso TC/PAC 110/2012.
	ACORDAM os Ministros do Tribunal de Contas da União, reunidos em Sessão da Segunda Câmara, ante as razões expostas pelo Relator, em:
9.1. com fundamento nos arts. 1º, inciso I, 16, inciso II, 18 e 23, inciso II, da Lei 8.443/1992, julgar regulares com ressalva as contas da empresa Marca Engenharia Ltda., dando-lhe quitação; 
9.2. com fundamento nos arts. 1º, inciso I, 16, inciso III, alíneas a e c, e 19, caput, da Lei 8.443/1992, julgar irregulares as contas do Sr. Miguel Borges de Oliveira Júnior, condenando-o ao pagamento das importâncias a seguir especificadas, atualizadas monetariamente e acrescidas de juros de mora, calculados a partir das datas indicadas até a data do efetivo recolhimento, fixando-lhe o prazo de 15 (quinze) dias, a contar da notificação, para comprovar, perante o Tribunal (art. 214, inciso III, alínea a, do Regimento Interno do TCU) , o recolhimento da dívida à Fundação Nacional de Saúde - Funasa, nos termos da legislação em vigor: 
	Data da ocorrência
	Valor original (R$) 
	Débito/Crédito

	19/4/2012
	1.394.200,15
	D

	26/6/2012
	983.560,30
	D

	20/7/2012
	317.439,55
	D

	18/3/2014
	22.847,12
	C

	19/3/2014
	7,91
	C

9.3.	aplicar ao Sr. Miguel Borges de Oliveira Júnior a multa prevista no art. 57 da Lei 8.443/1992, no valor de R$ 300.000,00 (trezentos mil reais) , fixando-lhe o prazo de 15 (quinze) dias, a contar da notificação, para comprovar, perante o Tribunal (art. 214, inciso III, alínea a, do Regimento Interno) , o recolhimento da dívida aos cofres do Tesouro Nacional, atualizada monetariamente desde a data do presente Acórdão até a do efetivo recolhimento, se for paga após o vencimento, na forma da legislação em vigor;
9.4.	autorizar, caso requerido, nos termos do art. 26 da Lei 8.443/1992, o parcelamento das dívidas em até 36 (trinta e seis) parcelas mensais e sucessivas, sobre as quais incidirão os correspondentes acréscimos legais (débito: atualização monetária e juros de mora; multa: atualização monetária) , esclarecendo ao responsável que a falta de pagamento de qualquer parcela importará no vencimento antecipado do saldo devedor, sem prejuízo das demais medidas legais; 
9.5.	autorizar, desde logo, a cobrança judicial das dívidas, nos termos do art. 28, inciso II, da Lei 8.443/1992, caso não atendidas as notificações;  
9.6.	enviar cópia deste Acórdão à Procuradoria da República no Estado do Piauí, nos termos do art. 16, § 3º, da Lei 8.443/1992 c/c o § 7º do art. 209 do Regimento Interno/TCU, para adoção das medidas cabíveis e à Fundação Nacional de Saúde, para ciência.

SUSTENTAÇÃO ORALTomada de Contas Especial instaurada pela Fundação Nacional de Saúde  Funasa, em desfavor de ex-prefeito e da empresa contratada, em face de irregularidades praticadas na aplicação dos recursos transferidos por força de Termo de Compromisso.

Segunda Câmara

Município de Miguel Alves/PI.

3. Responsáveis: Marca Engenharia Ltda. (07.686.082/0001-19) e Miguel Borges de Oliveira Júnior (XXX.463.493-XX).

13.1. Ministros presentes: Ana Arraes (Presidente), Augusto Nardes e Aroldo Cedraz.
13.2. Ministro-Substituto convocado: Marcos Bemquerer Costa (Relator).
13.3. Ministro-Substituto presente: André Luís de Carvalho.

ACORDAO-COMPLETO-2491273

Acórdão 17200/2021 - Segunda Câmara

MARCOS BEMQUERER

Trata-se da tomada de contas especial instaurada pela Fundação Nacional de Saúde - Funasa, em desfavor do Sr. Miguel Borges de Oliveira Júnior, prefeito do Município de Miguel Alves/PI (gestão 2009-2012) , e da Construtora Marca Engenharia Ltda., empresa contratada, em face de irregularidades praticadas na aplicação dos recursos transferidos por força do Termo de Compromisso TC/PAC 110/2012 (peça 1, p. 15-23) .
2.	A referida avença, consoante consta no respectivo plano de trabalho (peça 1, p. 9) , com vigência de 27/2/2012 a 27/2/2014 e prazo para prestação de contas até 28/4/2014, objetivava a implantação da 4ª e última etapa do sistema de esgotamento sanitário daquele município, contemplando: a) 22.694 metros de rede coletora; b) 4 Estações Elevatórias; c) 4.200 m de emissários por recalque; d) 2800 interceptores; e) 1.289 ligações domiciliares. 
3.	O valor global previsto de ser transferido pela Funasa era de R$ 8.984.003,00 (peça 1, p. 7-11 e 45, Planilha Orçamentária) , tendo sido transferido o montante de R$ 2.695.200,90, correspondente à primeira parcela (30 % do montante total) , ficando o restante dos recursos, no valor de R$ 6.288.802,10 (70%) , condicionado à execução de orçamentos futuros (peça 1, p. 15-23) . Não houve previsão de contrapartida municipal. 
4.	Em 30/3/2012, a Funasa transferiu ao município R$ 2.695.200,90, por meio da ordem bancária 2012OB801873 (peça 1, p. 49) . 
5.	Após a transferência dos recursos federais, as seguintes comunicações foram encaminhadas à prefeitura e ao Sr. Miguel Borges de Oliveira Júnior:
	5.1. Oficio 192/2012 - Funasa (peça 1, p. 51) : solicita-se o encaminhamento das Planilhas de Serviços e Obras relativas ao Termo de Compromisso;
	5.2. Despacho Jurídico 596/2012 - PGF/Funasa (peça 1, p. 57-61) : informa-se que não havia, até a data da visita técnica, em setembro/2012, qualquer registro atestando a execução das referidas obras;
	5.3. Ofício 44/2013 - Procuradoria Geral do Município de Miguel Alves/PI (peça1, p. 87-91 e 93-119) : noticia-se o ajuizamento de Ação Civil Pública em desfavor do ex-prefeito, Sr. Miguel Borges de Oliveira Júnior, por falta de prestação de contas dos recursos do convênio e ausência de execução física das obras;
	5.4. Notificação 616/2013 - Funasa (peça 1, p. 127-129) : solicita-se ao Sr. Miguel Borges de Oliveira Júnior a apresentação da prestação de contas parcial relativa à primeira parcela de recursos liberados, com vista à liberação da 2ª parcela do TC PAC 110/2012;
	5.5. Notificação 209/2014 - Funasa (peça 1, p. 185-187) : solicita-se ao Sr. Miguel Borges de Oliveira Júnior a apresentação da prestação de contas final, tendo em vista o fim da vigência do ajuste.
6.	Após realizar  fiscalização in loco, no período de 18/3 a 20/3/2014, consoante Relatório de Supervisão Físico-Financeira (peça 1, p. 191- 237) , a Funasa constatou a impossibilidade de mensurar a meta física executada no termo de compromisso em tela, tendo sido detectadas inconsistências nas Planilhas Orçamentárias encaminhadas, havendo incompatibilidades com os recursos pactuados.
7.	O Tomador de Contas, por meio do Relatório de TCE 38/2015 (peça 2, p. 89-97) indicou a ocorrência de dano ao erário no valor total repassado ao município, em razão da omissão do dever de prestar contas da 1ª parcela dos recursos recebidos através do referido termo de compromisso e inexecução total do objeto pactuado, responsabilizando solidariamente o Sr. Miguel Borges de Oliveira Júnior e a Construtora Marca Engenharia Ltda..
8.	O controle interno emitiu Relatório, Certificado e Parecer, e o Ministro de Estado o Pronunciamento Ministerial (peça 2, p. 144-151) , todos concluindo pela irregularidade das contas e responsabilizações apontadas no Relatório de Tomada de Contas Especial da Funasa.
9. 	Neste Tribunal, a então Secretaria de Controle Externo no Estado do Espírito Santo, em uma primeira instrução (peça 5) , propôs o arquivamento da TCE e sua restituição à Funasa para saneamento dos autos. 
10.	O Parquet especializado, contudo, manifestou-se em desacordo com o encaminhamento proposto, opinando pela citação do Sr. Miguel Borges de Oliveira Júnior, pela integralidade dos recursos repassados no âmbito do Termo de Compromisso TC/PAC 110/2012, por encontrar-se inoperante a parcela executada do objeto, não tendo atingido os fins pactuados, bem como em razão da omissão no dever de prestar contas, mas afastando a responsabilidade da Construtora Marca Engenharia Ltda., tendo em vista que, após a quantificação, por estimativa, do valor total dos serviços parcialmente executados, restou constatado que tal valor era inferior à quantia que havia sido recebida pela empresa (peça 8) .
11.	Em Despacho acostado à peça 9, determinei a citação solidária do ex-gestor e da empresa contratada, nos seguintes moldes:
"a) Sr. Miguel Borges de Oliveira Júnior, ex-prefeito do Município de Miguel Alves/PI, pelo valor integral do débito, tendo em vista a omissão no dever de prestar contas dos recursos repassados mediante o Termo de Compromisso TC/PAC n. 0110/2012 e o não atingimento dos objetivos pactuados, haja vista que o sistema de esgotamento sanitário almejado se encontra inoperante;
b) Sociedade empresarial Marca Engenharia Ltda., contratada para a execução do empreendimento, solidariamente com o mencionado ex-prefeito, pelo montante recebido, tendo em vista a não comprovação da execução do objeto contratado, haja vista a ausência das planilhas de serviços e obras, inobstante o recebimento dos recursos descentralizados pela Fundação Nacional de Saúde - Funasa no âmbito do mencionado Termo de Compromisso TC/PAC n. 0110/2012."
12.	Nesse sentido, foram promovidas as citações dos dois responsáveis (peças 16 e 17) . Após serem regularmente notificados em seus endereços (peças 15 e 36) , ambos apresentaram suas alegações de defesa, o Sr. Miguel Borges de Oliveira Júnior à peça 27 e a Construtora Marca Engenharia Ltda. à peça 37.  Os argumentos apresentados foram analisados no âmbito da SecexTCE, em instrução que ora transcrevo, no essencial, com ajustes de forma (peça 47) :
"HISTÓRICO
2.	De acordo com o Plano de Trabalho (peça 1, p. 9) , a concepção do empreendimento consistia na implantação da 4ª e última etapa do sistema de esgotamento sanitário, contemplando: a) 22.694 metros de rede coletora; b) 4 Estações Elevatórias; c) 4.200 m de emissários por recalque; d) 2800 interceptores; e) 1.289 ligações domiciliares, ao custo de R$ 8.984.003,00 (peça 1, p. 7-11 e 45, Planilha Orçamentária) . 
 (...) 
10.	A Funasa realizou visita in loco nas obras de esgotamento sanitário realizadas na sede do município, entre 18/3 a 20/3/2014, com recursos de diversos convênios federais, tendo emitido o Relatório de Supervisão Físico-financeira, em 16/5/2014 (peça 1, p. 191- 237) , de onde se extraem as seguintes informações relativas à execução das obras custeadas com recursos do TC/PAC 110/2012:  
'III - DOS LEVANTAMENTOS DE CAMPO [peça 1, p. 195 e 199]
Na oportunidade iniciamos os trabalhos visitando os trechos contidos em projeto e observando a quantidade dos serviços executados discriminados por convênio e termo de compromisso firmado junto à FUNASA, bem como realizando o registro fotográfico para incluir ao relatório.
A visita técnica aos trechos projetados, visando quantificar a meta física executada, foi acompanhada inicialmente pelo Engenheiro Carlos Brynner, responsável técnico pela Empresa Contratada pela Prefeitura para executar as obras conveniadas, indicado informalmente pelo ex-gestor do município.
 (...) 
4. TC/PAC 0110/2012 [peça 1, p. 199]
O valor global pactuado do convênio foi de R$ 8.984.003,00 (oito milhões novecentos e oitenta e quatro mil e três reais) e deste valor a FUNASA repassou 30% para a Prefeitura de Miguel Alves em 01/10/2012, ou seja, o equivalente a R$ 2.695.200,90 (Dois milhões, seiscentos e noventa e cinco mil, duzentos reais e noventa centavos) .
A equipe técnica verificou que parte dos serviços referentes à obra conveniada foi executada:
a) 251,00 m de rede coletora com DN=200 mm;
b) 7.338,00 m de rede coletora com DN=150 mm;
c) 494,00 m de emissário de recalque;
d) 82 Poços de Visitas com DN=60 cm;
e) 21 terminais de inspeção e limpeza;
f) 01 Estação Elevatória de Esgotos (em desacordo com as especificações técnicas) ;
g) 350 Ligações Domiciliares. 
Entretanto, não foi possível mensurar o valor correspondente à meta física executada no termo de compromisso, tendo em vista que as Planilhas Orçamentárias apensadas ao processo apresentam divergências, ou seja, a compromitente não encaminhou à FUNASA as Planilhas Orçamentárias compatíveis com os recursos pactuados. 
IV - CONCLUSÃO	
Após a vistoria técnica para a verificação das metas físicas executadas dos convênios e termos de compromissos acima mencionados, verifica-se que a execução física não está compatível com as parcelas liberadas, excetuando-se o CV 1462/2002, entretanto o mesmo não apresenta Etapa útil.
Em geral, em todos os convênios e termos de compromissos, [quando] o objetivo pactuado não foi cumprido, o alcance social não foi atingido, ou seja, o sistema implantado/executado não contempla Etapa Útil.
 (...) 
Aspectos financeiros TC/PAC 0110/2012 [p. 1, p. 231]
VII - DAS DESPESAS
7.1 - Despesas efetivadas conforme elemento de despesa:
	Elemento de despesa
	Concedente
	Executor

	4490.51
	Programado
	Executado
	Programado
	Executado

		8.984.003,00
	2.695.200,90
	0,00
	0,00

7.2 - As despesas foram executadas em conformidade com o elemento de despesas aprovado no Plano de Trabalho (4490.51) , porém não podemos afirmar quanto à execução física, pois não consta planilha orçamentária no processo, que será informada em Relatório da DIESP (peça 1, p. 230)  
7.3 - Com base nas NOTAS FISCAIS apresentadas pelo Construtor, verificou-se que foram realizadas até o momento as seguintes despesas: 
	Credor
	Nota Fiscal
	Data NF
	Valor R$
	Cheque
	Data pagto.

	MARCA ENGENHARIA LTDA
	0129
	19/04/2012
	1.394.200,15
	TRANSF.
	19/04/12

	MARCA ENGENHARIA LTDA
	0134
	22/06/2012
	983.560,30
	TRANSF.
	26/06/12

	MARCA ENGENHARIA LTDA
	0136
	18/07/2012
	317.439,55
	TRANSF.
	20/07/12

	Total
	2.695.200,00

*Saldo de convênio apenas de R$ 0,90 centavos que já foi devolvido juntamente com os rendimentos da aplicação financeira.
 (...) 
11.4 - Por último, informamos que o TC/PAC 0110/2012 teve liberação de 30%, onde financeiramente foi analisada toda a parte contábil de extratos bancários e as Notas Fiscais apresentadas pela Construtora. Entretanto, não foi prestado contas oficialmente com os formulários [requeridos para] a prestação de contas dos recursos transferidos, mas ainda assim não impediu a visualização da movimentação bancária com devolução da aplicação financeira de R$ 0,90 da Concedente. Cabendo notificar o ex-prefeito responsável pela movimentação dos recursos antes de instaurar a TCE, pois encontraram-se fortes indícios de que para esta 4ª etapa não serão transferidos os recursos restantes, uma vez que a vigência se encontra expirada e sem perspectiva de repasse financeiro para a conclusão e funcionalidade de todo o sistema de esgotamento sanitário de Miguel Alves [peça 1, p. 235-237].'
11.	Em 15/7/2015, embora tenha se referido ao TC/PAC 649/2009, a Divisão de Engenharia em Saúde Pública - DIESP emitiu o Parecer Técnico 32/2015 (peça 2, p. 21-23) , de onde se extraem os seguintes pontos relativos à situação da execução do TC/PAC 110/2012: 
'III - DOS LEVANTAMENTOS DE CAMPO  
Na oportunidade, iniciamos os trabalhos visitando os trechos contidos em projeto e observando a quantidade dos serviços executados discriminados, bem como realizando o registro fotográfico para incluir no relatório.
A visita técnica aos trechos projetados, visando quantificar a meta física executada, foi acompanhada pelo Mestre de Obras Sr. José Francisco Barbosa do Nascimento da empresa executora da obra, indicado informalmente pelo Ex-gestor do município. 
O valor global pactuado do convênio foi de R$ 8.984.003,00 (oito milhões, novecentos e oitenta e quatro mil e três reais) . 
A equipe técnica verificou 'in loco' que partes dos serviços referentes à obra conveniada foram executadas, quais sejam: 
a) 356,00 m de rede coletora com DN=200 mm; 
b) 8.417,00 m de rede coletora com DN=150 mm; 
c) 496,00 m de emissário de recalque; 
d) 21 Poços de Visitas com DN=80 cm; 
e) 64 Poços de Visitas com DN=100 cm; 
f) 01 Estação Elevatória de Esgoto (em desacordo com as especificações técnicas) ; e 
g) 450 Ligações Domiciliares. 
Constatamos 'in loco' que foram executadas várias ligações clandestinas e como as Estações Elevatórias de Esgotos não estão em operação, existem transbordamentos de PV's [Poços de Visita] nos logradouros públicos. 
As obras executadas encontram-se abandonadas, a rede coletora está totalmente obstruída (grifo) :
Reiteramos que toda a rede de esgoto que medimos já estava, obviamente, executada. Logo, ao efetuarmos a vistoria nos atemos (sic) apenas ao levantamento do seu trajeto e comprimento, pois, com relação à profundidade dos PVs (poços de visita) , cotas de entrada e saída, inclinações do fundo, nada pode ser verificado devido à grande quantidade de material (lixo) ali depositado;
Segundo informações do Sr. José Francisco Barbosa do Nascimento, a execução de toda a rede coletora seguiu a seguinte metodologia: inicialmente foi executada toda a tubulação, seguindo-se com a construção dos PVs e finalmente o seccionamento da tubulação dentro dos PVs já executados. Este método, pelo conhecimento desta comissão, não garante que as inclinações dos PVs, descritas em projeto (cotas de entrada e saída) sejam obedecidas. Isto pode ser verificado 'in loco' na Rua Silvinho Araújo que se encontra atualmente com toda a tubulação enterrada e nenhum PV executado;
IV - CONCLUSÃO
Diante do exposto e conforme despacho do Eng. Hélio Barroso (pág. 224/226 do processo de n.° 25235.014.813/2011-15) , no item 9 'Ressalta-se que. nos itens 07, 08, 09 e 10, informamos que não há Planilhas de Serviços e Obras, pois a Prefeitura não as reapresentou a Funasa para que possamos concluir a instrução do processo de projeto, uma situação ainda pendente e irregular, situação esta notificada e do conhecimento da Prefeitura', os trabalhos desta comissão ficaram prejudicados, não sendo possível mensurar valores correspondentes à meta física executada no termo de compromisso. Quanto à etapa útil, a mesma foi considerada em 0 %, devido ao sistema encontrar-se inoperante (grifo) '
12.	Em 29/7/2015, a Funasa emitiu o Parecer Financeiro 130/2015, impugnando as despesas incorridas à conta do TC/PAC 110/2012, conforme se depreende do texto transcrito a seguir (peça 2, p 25-27) :
'Porém, foram entregues os extratos bancários e as notas fiscais, fl: 230 a 3.38, pelo Secretário de Controle Interno do município, o senhor José de Deus S. Sales, por meio do Ofício 031/2014 datado de 18/03/2014, fl. 229, em atenção ao Ofício 171/2014, para os servidores que foram realizar supervisão no município, conforme Portaria 39, de 27/02/2014. e com base nestes documentos e Espelho SIAFI, verificou-se que os recursos foram repassados pela FUNASA o valor de R$ 2.695.200,90, correspondentes a 30% dos recursos, conforme Ordem Bancária n° 20120B801873, de 30/03/2012 e rendimentos financeiros no valor de R$ 22.854,13, totalizando como RECEITAS o montante de R$ 2.718.055,03, conforme análise dos extratos bancários apresentados.	
As DESPESAS foram realizadas no período de 19.04.12 a 18.07.12, no total de R$ 2.695.200,00, conforme as notas fiscais apresentadas e SALDO DEVOLVIDO no valor de R$ 22.855,03, sendo: R$ 0,90 de saldo da concedente e R$ 22.854,13 de rendimentos financeiros, conforme análise dos extratos bancários apresentados e GRUs, fl. 323/336. 
b) Quanto à execução fisica da obra, conforme Parecer Técnico - DIESP, datado de 15/07/2015, fls. 493/494, assinado pelos engenheiros Antônio Carlos de Araújo e Maria do Socorro Pereira de Sousa, informa que: 'Diante do exposto e conforme despacho do Eng. Hélio Barroso, (pág. 224/226 do processo de n° 25235.014.813/2011-15) , no item 9: 'Ressalte-se que nos itens 07, 08, 09 e 10 informamos que não há Planilhas de Serviços e Obras, pois a Prefeitura não as reapresentou a Funasa para que possamos concluir a instrução do processo de projeto, uma situação ainda pendente e irregular, situação esta notificada e do conhecimento da Prefeitura', os trabalhos desta comissão ficaram prejudicados, não sendo possível mensurar valores correspondentes à meta física executada no termo de compromisso. Quanto à etapa útil, a mesma foi considerada em 0%, devido ao sistema encontrar-se inoperante.' Assim, deverá ser restituído o valor original da Funasa de R$ 2.695.200,00 que com os devidos acréscimos legais, calculados no demonstrativo de débito do TCU até 29/07/2015 perfaz o montante de R$ 3.503.630,47; 
Diante da situação que se apresenta, conclui-se que a compromitente não cumpriu com o estabelecido no Termo de Compromisso assinado e em cumprimento ao inciso II, § 1°, do Artigo 31 da IN/STN 01/97, sugiro a APROVAÇÃO da Prestação de Contas Final no valor de R$ 22.855,03, sendo: R$ 0,90 da Funasa e R$ 22.854,13 de rendimentos financeiros, pela devolução do referido saldo, conforme GRU, fl. 323/336, que tiveram boa e regular aplicação e a NÃO APROVAÇÃO no valor original de R$ 2.695.200,00 dos recursos da Funasa, pela omissão da Prestação de Contas e pela não execução da obra, visto o não alcance do objetivo, pois não há etapa útil, conforme parecer técnico,  não tendo ocorrido boa e regular aplicação dos recursos, que com os devidos acréscimos legais, calculados no demonstrativo de débito do TCU, perfaz o montante de R$ 3.503.630,47, calculados até 29/07/2015.'
13.	Em razão das conclusões exaradas no Parecer Técnico 32/2015 (peça 2, p. 21-23) e no Parecer Financeiro 130/2015 (peça 2, p 25-27) , o Sr. Miguel Borges de Oliveira Júnior foi notificado a restituir o valor integral dos recursos repassados ao município, por meio da Notificação 229/2015, de 29/7/2015, (peça 2, p. 31-32) , efetivamente recebida conforme aviso de recebimento - AR de peça 2, p. 37.
14.	A empresa executora das obras, Construtora Marca Engenharia Ltda., também foi notificada em 29/7/2015, por meio da Notificação 230/2015 (peça 2, p. 39-40) , na pessoa de seu sócio gerente, igualmente para restituir o valor integral dos recursos recebidos pelos serviços supostamente executados. A notificação foi recebida em 24/8/2015, conforme aviso de recebimento - AR de peça 2, p. 47.
15.	Os responsáveis não apresentaram defesa em resposta às notificações recebidas.
16.	O Relatório de Tomada de Contas Especial 38/2015 (peça 2, p. 89-97) indicou a ocorrência de dano ao erário no valor total repassado ao município, em razão da omissão do dever de prestar contas da 1ª parcela dos recursos recebidos através do TC/PAC 110/2010 e execução de 0% da meta física, tendo responsabilizado solidariamente o Sr. Miguel Borges de Oliveira Júnior e a Construtora Marca Engenharia Ltda. 
17.	O Relatório de Auditoria 2.439/2015, acompanhado dos respectivos Certificado de Auditoria, Parecer do Dirigente de Controle Interno e Pronunciamento Ministerial (peça 2, p. 144-151) concluíram pelas mesmos danos, irregularidades e responsabilidades apontadas no Relatório de Tomada de Contas Especial da Funasa.
18.	Na instrução de peça 5, ao analisar os documentos que compõem o presente processo, propôs-se o arquivamento da tomada de contas especial e sua restituição à Funasa para saneamento dos autos, nos seguintes termos
'CONCLUSÃO
39. A análise dos presentes autos de Tomada de Contas Especial nos permite concluir que  houve execução parcial do objeto, mas sem a devida quantificação do valor executado, mesmo que por estimativa, conforme previsto nos termos do art. 8º, incisos I e II, da IN TCU 71/2012, afastando assim a caracterização de dano ao Erário, na totalidade do valor original de R$ R$ 2.695.200,00, correspondente ao repasse da primeira parcela de recursos efetuada pela Funasa à conta do Termo de Compromisso nº TC/PAC 110/2012, firmado com o Município de Miguel Alves/PI, tendo por objeto a implantação da 4ª e última etapa do sistema de esgotamento sanitário na sede do referido município. 
40. Assim, nossa proposta de encaminhamento será no sentido de arquivamento da presente TCE, na linha do disposto nos arts. 16, III, da IN TCU 71/2012 e 212 do RITCU e sua consequente devolução, com vista à quantificação do débito, mesmo que por estimativa, nos termos do art. 8º, incisos I e II, da IN TCU 71/2012. 
PROPOSTA DE ENCAMINHAMENTO
41. Diante do exposto, submetem-se os autos à consideração superior, propondo:
a) arquivar a presente tomada de contas especial, sem julgamento do mérito, ante a ausência de pressupostos de constituição e de desenvolvimento válido e regular do processo com fundamento no art. 1º, inciso I, da Lei 8.443/1992 c/c os arts. 169, inciso VI, e 212 do Regimento Interno do TCU; 
b) devolver o presente processo de Tomada de Consta Especial ao órgão de controle interno, para que promova o seu devido saneamento, nos termos do art. 13, parágrafos 1º, 2º, combinado com o art. 10, inciso I, alínea 'h', da IN TCU 071/2012; e
c) dar conhecimento Controladoria Geral da União e à Superintendência Estadual da Funasa no Estado do Piauí - Suest/PI da decisão e que vier a ser adotada, acompanhada do relatório e voto que a fundamentar ou, se for o caso de julgamento por relação, da instrução da unidade técnica.'
19.	Submetido à análise do MP/TCU, este entendeu, nos termos do Parecer de peça 8, que os valores recebidos pela Construtora Marca Engenharia Ltda. eram inferiores ao que havia sido por ela executado, que totalizaria R$ 2.998.771,00, calculados com base nas informações existentes na planilha de peça 1, p. 45. Assim, propôs o afastamento da responsabilidade da empresa, opinando pela citação do Sr. Miguel Borges de Oliveira Júnior pelo valor integral recebido no âmbito do TC/PAC 110/2012.
20.	As razões apresentadas pelo MP/TCU não foram acolhidas pelo relator, Min. Subst. Marcos Bemquerer Costa, que determinou, por meio do despacho de peça 9, a citação solidária do ex-gestor municipal e da empresa contratada.
21.	Em cumprimento ao despacho do relator, a Secex-ES, por meio da instrução de peça 11, propôs a citação dos responsáveis nos seguintes termos:
'a) seja efetivada, com fundamento nos arts. 10, § 1º, 11 e 12, incisos I e II, da Lei 8.443/1992 c/c o art. 202, incisos I e II, do RI/TCU, a citação solidária do Sr. Miguel Borges de Oliveira Júnior (CPF XXX.463.493-XX) , ex-prefeito do município de Miguel Alves/PI, e da empresa Marca Engenharia Ltda. (CNPJ 07.686.082/0001-19) , na pessoa de seu representante legal, para que, no prazo de 15 (quinze) dias, apresentem alegações de defesa e/ou recolham aos cofres da Fundação Nacional de Saúde - FUNASA, as quantias abaixo indicadas, atualizadas monetariamente a partir das respectivas datas até o efetivo recolhimento, abatendo-se, na oportunidade, a importância de R$ 22.854,13 (vinte e dois mil, oitocentos e cinquenta e quatro reais e treze centavos) , recolhida em 19/03/2014, em face dos seguintes fatos:
- no tocante ao ex-prefeito: 
 (i) não comprovação da boa e regular aplicação dos recursos repassados mediante o Termo de Compromisso TC/PAC n. 0110/2012 (Siafi 671580) , descumprindo o dever constitucional previsto no art. 70, parágrafo único, da Carta Magna e a obrigação imposta nos arts. 6º, inciso XIII, e 72, caput, da Portaria Interministerial 507/2011, além de violar o princípio da transparência, entre outros; 
 (ii) não atingimento dos objetivos pactuados, haja vista que o sistema de esgotamento sanitário almejado se encontra inoperante, em afronta ao primado da eficiência (art. 37, caput, da CF/88) e caracterizando também ato antieconômico; e
 (iii) o fato de as notas fiscais não conterem identificação do número do convênio, consoante exigido pelo art. 74, inciso II, da Portaria Interministerial 507, de 24/11/2011, de maneira que não se tem certeza se as despesas informadas foram custeadas com recursos de outras fontes, questionamento que mais se justifica em função de os autos apontarem para a existência de diversos convênios executados em paralelo envolvendo ações/etapas de construção do sistema de esgotamento sanitário do município (Convênios 1462/2002; 070/2005 e 0648/2009) .
- quanto à empresa Marca Engenharia Ltda., na condição de contratada: pela não comprovação da execução do objeto contratado, haja vista a ausência das planilhas de serviços e obras, inobstante o recebimento dos recursos descentralizados pela Fundação Nacional de Saúde - Funasa, no âmbito do mencionado Termo de Compromisso TC/PAC n. 0110/2012 (Siafi 671580) , importando enriquecimento sem causa.
	DATA DE OCORRÊNCIA
	VALOR ORIGINAL (R$) 

	19/04/2012
	1.394.200,15

	26/06/2012
	983.560,30

	20/07/2012
	317.439,55

Valor atualizado até 28/8/2017: R$ 3.771.078,01'
22.	O Sr. Miguel Borges de Oliveira Júnior foi citado por meio do Ofício 525/2017 (peça 15) , de 31/8/2017, no seu endereço constante da base da Receita Federal (peça 14) , que foi efetivamente recebido em 19/9/2017, conforme atesta o aviso de recebimento - AR de peça 24.
23.	Com relação à Construtora Marca Engenharia Ltda., foram encaminhados à empresa os Ofícios 538/2017, de 14/9/2017 (peça 16) e 657/2017, de 24/10/2017 (peça 26) , os quais foram devolvidos pelos Correios com as informações de 'Ausente' - três tentativas de entrega (relativas ao Of. 538/2017, peça 17) e 'Mudou-se' (relativas ao Of. 657/2017, peças 28/29) .
24.	Assim, promoveu-se a citação no endereço do Sr. Carlos Roberto Bucar e Brayner, sócio administrador da Construtora Marca Engenharia Ltda., conforme Ofício 158/2018 (peça 36) , cujo recebimento se deu em 3/4/2018, através do aviso de recebimento - AR de peça 37.
25.	A empresa requereu prorrogação de prazo por 90 dias para apresentação de sua defesa (peça 38) , pleito acolhido pelo relator (peça 42) , e apresentou suas alegações de defesa (peça 46) .
26.	Já o Sr. Miguel Borges de Oliveira Júnior solicitou vistas do processo (peça 19) e prorrogação de prazo por 30 dias (peça 21) , atendidos nos termos dos despachos de peças 20 e 22, tendo apresentado sua defesa nos termos da peça 27.
EXAME TÉCNICO
27.	A seguir passamos a analisar as defesas apresentadas.
Sr. Miguel Borges de Oliveira Júnior
28.	Argumentos apresentados: inicialmente o responsável teceu considerações acerca de alguns dispositivos do Código de Processo Civil - CPC e da jurisprudência do Tribunal, requerendo, com base no CPC e nos julgados do TCU, o chamamento aos autos da Construtora Marca Engenharia Ltda. como litisconsórcio passivo necessário.
29.	Em seguida, reproduz trechos da instrução de peça 5, do Parecer do MP/TCU (peça 8) e do despacho do relator (peça 9) .
30.	Amparado no Parecer do MP/TCU, sustenta que o débito foi a ele imputado em decorrência do não envio da documentação referente à prestação de contas, inviabilizando a comprovação do nexo de causalidade entre os recursos recebidos e a execução dos serviços realizados pela contratada.
31.	Com relação à funcionalidade do sistema de esgotamento sanitário, informa que sua operação depende da conclusão dos demais serviços objeto do convênio, faltando a Funasa liberar R$ 6.288.802,10.
32.	Sugere que sua sucessora deveria ter contatado a Construtora Marca Engenharia Ltda. para realizar a prestação de contas, ao invés de buscar sua responsabilização na esfera judicial, com o propósito de torná-lo inelegível no pleito eleitoral de 2016.
33.	Alega que deixou diversos convênios em andamento ao término de seu mandato, que não tiveram andamento na gestão seguinte.
34.	Entende que a execução física das obras está devidamente atestada nos autos, discordando assim da atribuição de percentual 0% da meta física do TC/PAC 110/2012. Ressalta, ainda, que o MP/TCU não pode afirmar que os serviços não possuem funcionalidade, que só será atingida com a execução completa do objeto.
35.	Assim, ratifica o entendimento pelo arquivamento dos autos, proposto na instrução de peça 5, e sustenta mais uma vez que somente após a conclusão da totalidade das obras, que depende da liberação de R$ 6.288.802,10 pela Funasa, é que se poderia verificar o atingimento da finalidade do Termo de Compromisso.
36.	Por fim, requer a suspenção da tramitação da presente TCE até que as obras do TC/PAC 110/2012 estejam definitivamente concluídas, e ainda:
a) o arquivamento da TCE, sem julgamento de mérito, ante a ausência de pressupostos de constituição e desenvolvimento válido e regular do processo;
b) o arquivamento dos autos em razão das contas serem iliquidáveis;
c) a inclusão da Construtora Marca Engenharia Ltda. como litisconsórcio passivo necessário;
d) no mérito, o julgamento das contas pela regularidade;
e) a não imputação de débito e multa; e
f) a notificação de seu patrono para realizar sustentação oral. 
37.	Juntou à sua defesa quatro extratos dos convênios afetos às obras do sistema de esgotamento sanitário (CV 1462/2002, CV 720/2005, TC/PAC 648/2009 e TC/PAC 110/2012) , obtidos no portal da transparência (peça 27, p. 10-17) .
38.	Análise: sobre o chamamento aos autos da Construtora Marca Engenharia Ltda., esta foi devidamente citada e apresentou defesa, cuja análise é tratada neste exame técnico.
39.	Diferentemente do que alega, sua responsabilização está baseada sim na omissão do dever de prestar contas, mas também na constatação de execução parcial das obras objeto do Termo de Compromisso TC/PAC 110/2012, que não alcançou etapa útil e a finalidade social do sistema de esgotamento sanitário.
40.	Portanto, mesmo que o responsável trouxesse em sua defesa a documentação relativa à prestação de contas, o que não fez, restaria ainda a irregularidade relativa à execução parcial do objeto conveniado, que resultou no não atingimento de etapa útil e alcance da finalidade social.
41.	Ressaltamos que dos quatro convênios que financiaram as obras do sistema de esgotamento sanitário, somente o Convênio 1462/2002, teve execução física de 100%. Conforme apontado pela Funasa, o Convênio 720/2005 teve execução física de 40,36%, com liberação de 100% dos recursos financeiros. Já o TC/PAC 648/2009 alcançou apenas 19,92% de execução física, com transferência de 70% dos recursos financeiros (peça 1, p. 235) .
42.	Com relação à funcionalidade do sistema, informa o responsável que falta a Funasa liberar o restante dos recursos para conclusão das obras e, só assim, será possível verificar sua funcionalidade. Nesse sentido, entende que não cabe ao MP/TCU afirmar que os serviços não possuem funcionalidade.
43.	A forma como a Funasa transfere os recursos aos convenentes para a execução de ações de saneamento ambiental está regulamentada na Portaria Funasa 623/2010, devidamente citada no preâmbulo do TC/PAC 110/2012 (peça 1, p. 15) , que assim prescreve: 
'Art. 1º Estabelecer critérios e procedimentos para transferência de recursos financeiros das ações de saneamento ambiental financiadas pela Funasa, mediante Convênio, Termos de Compromisso e de Parceria, conforme especificado:
 (...) 
§ 3º Os convênios e demais termos citados com valores acima de R$ 3.000.000,00 (três milhões de reais) terão seus recursos transferidos em 4 (quatro) parcelas, sendo:
I - A 1ª parcela, em valor equivalente a 30% (trinta por cento) do montante pactuado a ser transferido, será liberada mediante aprovação técnica e administrativa da Funasa, para que sejam iniciadas as obras por parte dos entes beneficiários;
II - A 2ª parcela, em valor equivalente a 20% (vinte por cento) do montante pactuado a ser transferido, será liberada depois de recebido do Convenente o Relatório 1 e mediante preenchimento do Relatório 2 ou 3, pelas Divisões/Serviços de Engenharia de Saúde Pública - Diesp/Sensp, informando a compatibilidade da execução física da obra com a parcela liberada.
III - A 3ª parcela, em valor equivalente a 20% (vinte por cento) do montante pactuado a ser transferido, será liberada depois de recebido do Convenente o Relatório 1 e mediante preenchimento do Relatório 2 ou 3, pelas Divisões/Serviços de Engenharia de Saúde Pública. - Diesp/Sensp, informando a compatibilidade da execução física da obra com as parcelas liberadas.a) Aplica-se para os convênios celebrados sob a égide da IN/STN/01/97, a obrigatoriedade da aprovação da prestação de contas parcial relativa à 1ª parcela para que se proceda a liberação da 3ª parcela.
IV - A 4ª parcela, em valor equivalente a 30% (trinta por cento) do montante pactuado a ser transferido, será liberada mediante a aprovação técnica e financeira da prestação de contas parcial referente à 1ª e 2ª parcelas, depois de recebido do Convenente o Relatório 1 e mediante apresentação do Relatório 3, referente a 3ª parcela, emitido pelas Diesp/Sensp, informando a compatibilidade da execução física da obra com as parcelas liberadas.'
44.	No Relatório 1, anexo à citada portaria, o responsável deveria apresentar informações a respeito da execução dos serviços (meta, etapa, discriminação, quantidades previstas/executadas, percentual de execução e valor despendido) e encaminhar diversos documentos como cópias da ordem de serviço para o início das obras, da planilha de composição dos preços dos serviços contratados, dos relatórios de medição, da anotação de responsabilidade técnica (ART) de execução da obra e de sua fiscalização, além de fotos datadas de todas as fases do empreendimento.
45.	A apresentação por parte do responsável das informações e documentos listados no item anterior, que em seu conjunto compõem a prestação de contas parcial, era condição sine qua non para que a Funasa transferisse os recursos da segunda parcela do convênio.
46.	Não obstante, não há nos autos qualquer documento que comprove o cumprimento do previsto no inciso II, § 3º, da Portaria Funasa 623/2010, pelo responsável. Assim, sua conduta omissiva deu causa à não liberação da segunda parcela dos recursos.
47.	Tendo sido citado por duas vezes, por meio da Notificação 616/2013, de 20/12/2013, que solicitou a apresentação da prestação de contas parcial relativa à primeira parcela de recursos liberados (peça 1, p. 127-129) , e da Notificação 209/2014, de 15/5/2014, em que foi demandado a apresentar a prestação de contas final do TC/PAC 110/2012 (peça 1, p. 185-187) , o responsável nada encaminhou à Funasa, dando causa à suspensão dos repasses seguintes ao município.
48.	Portanto, a execução parcial e a ausência de etapa útil e funcionalidade do sistema são resultados diretos da conduta omissiva do responsável, que deixou de encaminhar à Funasa as informações e documentos previstos para o recebimento das parcelas seguintes, apesar de ter sido notificado duas vezes.
49.	Vale ressaltar que a obrigação de apresentar à fundação as informações requeridas na Portaria Funasa 623/2010 era exclusiva do responsável e não de sua sucessora, como sugere. Note-se que o último pagamento realizado com os recursos da primeira parcela foi efetivado em 20/7/2012, por meio da nota fiscal 136 (item 10) , restando ao responsável a quase totalidade do último semestre de seu mandato para encaminhar as informações e documentos à Funasa, o que não fez. 
50.	Sobre o pedido de suspensão do processo, que demandaria o seu sobrestamento, nos termos dos arts. 157, 195, parágrafo único, e 201 do Regimento Interno, o motivo apresentado para tanto pelo responsável, qual seja a espera pela conclusão das obras do sistema de esgotamento sanitário para verificação de sua funcionalidade, não é suficiente para a medida sugerida. Ademais, os autos contêm os elementos necessários e suficientes para apreciação de mérito. Assim, não há razões suficientes para o acolhimento de seu pleito.
51.	No tocante ao pleito pelo arquivamento dos autos, por ausência de pressupostos de constituição e desenvolvimento válido e regular do processo, não se vislumbra o seu acatamento. Estão presentes nos autos todos os pressupostos necessários à instauração desta tomada de contas especial e prosseguimento de sua análise e julgamento, conforme tratado no art. 5º da IN TCU 71/2012, que abaixo transcrevemos: 
'Art. 5º É pressuposto para instauração de tomada de contas especial a existência de elementos fáticos e jurídicos suficientes para:
I - comprovação da ocorrência de dano; e 
II - identificação das pessoas físicas ou jurídicas que deram causa ou concorreram para a ocorrência de dano. 
§ 1º A demonstração de que tratam os incisos I e II deste artigo abrange, obrigatoriamente: 
I - descrição detalhada da situação que deu origem ao dano, lastreada em documentos, narrativas e outros elementos probatórios que deem suporte à comprovação de sua ocorrência; 
II - exame da suficiência e da adequação das informações, contidas em pareceres de agentes públicos, quanto à identificação e quantificação do dano; 
III - evidenciação da relação entre a situação que deu origem ao dano e a conduta ilegal, ilegítima ou antieconômica da pessoa física ou jurídica a quem se imputa a obrigação de ressarcir os cofres públicos, por ter causado ou concorrido para a ocorrência de dano.'
52.	As práticas dos atos tidos por ilícitos (omissão do dever de prestar contas e execução parcial do objeto, sem alcance de etapa útil e finalidade social) estão definidas no art. 8º da Lei 8.443/1992. Quanto ao dano, se acha regularmente demonstrado e quantificado, conforme valores e datas dos efetivos pagamentos realizados à Construtora Marca Engenharia Ltda. Por fim, a conduta, o nexo de causalidade e a culpabilidade individualizados do responsável estão identificados e descritos na matriz de responsabilização anexa a esta instrução. 
53.	Ademais, não se verifica nenhuma ofensa ao princípio do contraditório e da ampla defesa, tendo sido garantido ao responsável seu pleno exercício, uma vez que foi notificado três vezes na fase interna, conforme tratado nos itens 8, 9 e 13, bem como foi regularmente citado pelo Tribunal para oferecer suas alegações de defesa.  
54.	Em relação ao pedido de arquivamento por contas iliquidáveis, não se acha presente nos autos a configuração de caso fortuito ou de força maior, conforme art. 20 da Lei 8.443/1992, razão pela qual não se acata o pedido.
55.	Quanto ao pedido de notificação de seu patrono para realizar sustentação oral, cabe deferimento nos termos do art. 168 do Regimento Interno.
56.	Conclusão: em razão da análise procedida, resta evidente que o responsável não logrou êxito em afastar as irregularidades a ele atribuídas. Sua conduta omissiva, deixando de apresentar as informações e documentos exigíveis para a liberação da segunda parcela dos recursos do convênio está amplamente registrada nos autos, sendo causa da interrupção dos serviços construtivos, resultando em obras inacabadas, sem alcance de etapa útil e da finalidade social esperada do empreendimento.
57.	Por essas razões suas alegações de defesa devem ser rejeitadas in totum.
Construtora Marca Engenharia Ltda.
58.	Quanto à Construtora Marca Engenharia Ltda., em razão da prorrogação concedida, teve prazo para apresentação de sua defesa até 18/7/2018. Não obstante, a empresa protocolou intempestivamente sua defesa em 17/9/2018 (peça 46) , a qual passamos a analisar.
59.	Argumentos apresentados: a responsável inicia sua defesa afirmando que o procedimento desta TCE é originário do Despacho da Funasa (peça 46, p. 6-8) no qual se apontou que não havia execução física da obra. Segundo alega, há contradição entre as informações constantes do referido despacho, entendendo que o que se apontou, na verdade, foi a ausência de planilha da obra que subsidiasse a sua mensuração e não propriamente a ausência de execução de obras. 
60.	Contesta a afirmação de que não havia planilha da obra, juntando à sua defesa a planilha de quantitativos e preços unitários que subsidiou o pleito dos recursos pelo município à Funasa, previamente à celebração do Termo de Compromisso (peça 46, p. 10-11) . Anexa ainda uma nova planilha encaminhada posteriormente à Funasa pelo município, em substituição à anterior, resultado de ajustes nos valores unitários dos itens de serviço, a pedido da Funasa (peça 46, p. 31-34) .
61.	Menciona que a Funasa teria atestado a execução de 49,94% dos serviços do TC/PAC 110/2012, conforme constou do Parecer de sua Procuradoria (peça 46, p. 15) . Citou ainda o Parecer do MP/TCU (peça 8) , onde restou afirmado que os serviços apurados como executados superavam o valor total recebido pela empresa.
62.	Chama atenção para o fato de a planilha inicial encaminhada pelo município à Funasa (peça 1, p. 45) não estar assinada e, portanto, sem qualquer validade.
63.	Afirma que a aplicação dos valores previstos na última planilha encaminhada pelo município à Funasa (peça 46, p. 34) , consoante  quantitativos apurados,  (peça 1, p. 199) resultaria em realização de serviços no valor total de R$ 3.629.686,45 (peça 46, p. 27) . Assim, registra que mesmo diferente dos cálculos apurados pelo MP/TCU, ambos são superiores aos valores recebidos pela empresa.
64.	Acerca da adequabilidade dos preços unitários da planilha encaminhada pelo município à Funasa, observa que, na análise técnica realizada pela Fundação, atestou-se que os valores estavam adequados ao Sinapi (peça 46, p. 42) .
65.	Conclui sua peça de defesa, reforçando que, baseado em documentos oficiais e argumentos consistentes, restou provado que houve execução de serviços que superaram monetariamente os recursos liberados pela Funasa, requerendo assim que seja a responsável excluída desta TCE.
66.	Por fim, solicita que o procedimento desta tomada de contas especial fosse transferido para a unidade do TCU no Piauí, facilitando à responsável a apresentação de documentos, explicação presencial e a prática dos atos necessários à sua defesa e elucidação dos fatos.
67.	Análise: primeiramente cumpre registrar que a defesa da empresa foi pautada em documentos acostados nestes autos, em documentos existentes somente em processo interno da Funasa (peça 46, p. 10-16, 31-43) e na planilha elaborada pela responsável (peça 46, p. 27) . A empresa não encaminhou as planilhas de medição das obras, que originaram os pagamentos das notas fiscais relacionadas no quadro indicado no item 10.
68.	Portanto, qualquer menção ao termo 'planilha' na defesa da responsável diz respeito a planilhas estimativas de preços que o município encaminhou à Funasa objetivando a aprovação do Termo de Compromisso. As planilhas de execução das obras propriamente ditas, oriundas do contrato de execução não foram apresentadas pela responsável.
69.	Os argumentos apresentados pela responsável podem ser resumidos em uma única tese, qual seja, que teria efetivamente executado as obras do TC/PAC 110/2012, cuja mensuração financeira, baseada em planilhas oficiais e nos quantitativos de serviços apontados como realizados pela Funasa, resultaria em valor superior ao efetivamente auferido pela empresa.
70.	Conforme apontado no item 39 da instrução inaugural desta TCE (peça 5) , reproduzida no item 18, já se entendia ter havido execução parcial das obras, sem, contudo, haver elementos capazes de indicar o valor financeiramente executado, o que motivou a proposta de restituição do processo à Funasa para saneamento.
71.	Já o MP/TCU foi mais além e apurou, de próprio punho e com base nas informações constantes da planilha de peça 1, p. 45, que o valor executado parcialmente pela empresa era superior ao auferido por ela, argumentos estes não acatados pelo relator.
72.	É fato que há lacunas de informações no processo. A simples presença nos autos das planilhas de medição dos serviços realizados pela empresa e atestadas pelo fiscal das obras poria termo à busca pelo exato valor dos serviços executados, apontando assim para existência ou não de débito.
73.	Todavia, entendemos que os cálculos realizados pelo MP/TCU estão em consonância com o contido no inciso II, § 1º, art. 210, do Regimento Interno.
74.	Apesar dos cálculos indicados pelo MP/TCU, a responsável trouxe elementos documentais até então inexistentes nos autos e que demonstram que a planilha utilizada pelo Parquet  (peça 1, p. 45) sofreu duas alterações, tendo como versão final aquela de peça 46, p. 34.
75.	No Parecer Técnico 32/2015 (peça 2, p. 21-23) foi indicada a realização dos seguintes serviços e quantidades, constatadas em segunda visita técnica realizada entre 20 e 24/4/2015:
a) 356,00 m de rede coletora com DN=200 mm; 
b) 8.417,00 m de rede coletora com DN=150 mm; 
c) 496,00 m de emissário de recalque; 
d) 21 Poços de Visitas com DN=80 cm; 
e) 64 Poços de Visitas com DN=100 cm; 
f) 01 Estação Elevatória de Esgoto (em desacordo com as especificações técnicas) ; e 
g) 450 Ligações Domiciliares. 
76.	A responsável realizou cálculos próprios, conforme planilha de peça 46, p. 27, utilizando quantitativos inferiores àqueles indicados pela Funasa no item anterior. Referidas quantidades foram retiradas do relatório referente à primeira visita técnica, realizada entre 18 e 20/3/2014, conforme explicitado no item 10:
a) 251,00 m de rede coletora com DN=200 mm;
b) 7.338,00 m de rede coletora com DN=150 mm;
c) 494,00 m de emissário de recalque;
d) 82 Poços de Visitas com DN=60 cm;
e) 21 terminais de inspeção e limpeza;
f) 01 Estação Elevatória de Esgotos (em desacordo com as especificações técnicas) ;
g) 350 Ligações Domiciliares.
77.	Um cálculo conservador, com base na planilha de peça 46, p. 34, utilizando os serviços apontados como executados pela Funasa na primeira visita (item 57) , menores, portanto que aqueles revelados na segunda visita técnica (item 56) , pode ser assim ser representado:
	Item
	Serviço
	Quantidade prevista
	Valor Unitário (1) 
	Executado
	Total

	1.1
	Rede Coletora SB4
	15.764,60
	404,51
	7.639,00
	3.090.082,00

	1.2
	Ligações Prediais
	1.191,00
	1.198,01
	350,00
	419.304,80

	2
	Estação Elevatória
	3
	108.557,04
	0
	0

	3
	Emissário de recalque
	1.880,00
	282,16
	494,00
	139.387,80

	4
	Serviços preliminares diversos
	1,00
	324.032,45
	0
	0

	TOTAL
	3.648.775,00

 (1)  Valor unitário obtido pela divisão do valor total do item pela quantidade prevista, conforme planilha de peça 46, p. 34. 
78.	Vê-se, portanto, que todos os cálculos realizados, seja pelo MP/TCU, pela responsável ou no item anterior, revelam que houve execução física financeiramente superior ao valor auferido pela responsável.
79.	Apesar de os cálculos não terem sido realizados com dados oriundos da planilha de preços contratual, mas sim da planilha estimativa que orientou a aprovação do TC/PAC 110/2012, em sua última versão, deve-se dar valor probatório às informações colhidas na fase interna desta TCE, em especial aquelas constantes do Parecer Técnico 32/2015 (peça 2, p. 21-23) , elaborado por engenheiro civil, por meio do qual se atestou a realização dos serviços relacionados no item 56. 
80.	No caso em apreço, acerca da validade das informações produzidas pela Funasa, a Ministra Ana Arraes, ao conduzir a prolação do Acórdão 2188/2013-TCU-Primeira Câmara, asseverou que as vistorias/perícias do órgão concedente devem ser validadas e valorizadas, em regra. Esse é o caso destes autos, por se constatar que a Funasa realizou duas visitas técnicas in loco e verificou a execução física não só do TC/PAC 110/2012, mas, também, de todos os outros convênios e termos de compromissos firmados com o Município de Miguel Alves/PI, em total de quatro (CV 1462/2002, CV 720/2005, TC/PAC 648/2009 e TC/PAC 110/2012) , com o objetivo de implantar o sistema de esgotamento sanitário no referido ente municipal. Para clarear, transcrevo trecho do voto daquela relatora:
'19. Os laudos possuem presunção de validade e legitimidade e não podem ser descartados para efeito de avaliação do cumprimento do objeto do ajuste, até porque foram expedidos durante ou logo após o término das obras.   
20.	 De acordo com a jurisprudência deste Tribunal, conforme ilustra o Acórdão 2309/2011-TCU-Segunda Câmara, deve-se conferir respaldo probatório aos relatórios de vistoria emitidos por órgão concedente, no exercício do seu dever de acompanhar e fiscalizar a aplicação dos recursos.'
81.	Nessa mesma linha é o Acórdão 1503/2018-TCU-Plenário, da relatoria do Min. Benjamin Zymler, que abaixo reproduzimos:
'Todavia, as agravantes insistem na questão de que o recurso de revisão também seria admissível com fundamento no art. 35, inciso II, da Lei 8.443/1992, ou seja, 'em falsidade ou insuficiência de documentos em que se tenha fundamentado a decisão recorrida'. Tal alegação não deve ser acolhida, visto que os relatórios produzidos pelo Denasus, por serem atos administrativos, gozam de presunção relativa de veracidade e legitimidade, a qual só pode ser descaracterizada mediante a apresentação de prova robusta em contrário. Há remansosa jurisprudência desta Corte de Contas nesse sentido, a exemplo dos Acórdão 554/2018-TCU-Segunda Câmara, 3.760/2017-2ª Câmara, 2.309/2011-2ª Câmara, 964/2008-1ª Câmara, 3.994/2016-1ª Câmara e 4.454/2014-1ª Câmara.
Insta salientar ainda que a equipe do Denasus encarregada da elaboração dos relatórios possuía engenheiros do seu quadro de servidores, que vistoriaram presencialmente o local das intervenções e confrontaram os serviços efetivamente executados com os previstos nos projetos e planilhas orçamentárias.'
82.	Assim, as informações produzidas pela concedente, que possuem respaldo probatório e presunção de validade e legitimidade, à luz da jurisprudência do Tribunal, não servem somente para imputar responsabilidades aos jurisdicionados, mas devem ser igualmente consideradas quando houver proveito em benefício daqueles que se defendem perante o Tribunal.
83.	Importante esclarecer que a visita realizada pela Funasa abrangeu todos os convênios relacionados ao sistema de esgotamento sanitário, conforme citado no item 61, não tendo sido apontada qualquer suspeita de que os serviços executados possam ter sido pagos com recursos de outros convênios que não aqueles do TC/PAC 110/2012. 
84.	Por fim, quanto à execução de 49,94% dos serviços, indicada no Parecer da Procuradoria da Funasa (peça 46, p. 15) , não é possível afirmar se o referido percentual se refere somente à execução do TC/PAC 110/2012 ou ao conjunto das obras financiadas com recursos dos quatro convênios federais citados no item 61, razão pela qual não consideramos esse dado na análise, que em nada prejudicou a defesa apresentada, ante as conclusões que se seguem.
85.	Conclusão: em razão da análise realizada sobre os argumentos apresentados, constata-se que há elementos suficientes para o acatamento das alegações de defesa apresentadas pela Construtora Marca Engenharia Ltda.
86.	A citação da empresa se deu em razão da 'não comprovação da execução do objeto contratado, haja vista a ausência das planilhas de serviços e obras, inobstante o recebimento dos recursos descentralizados pela Fundação Nacional de Saúde - Funasa, no âmbito do mencionado Termo de Compromisso TC/PAC n. 0110/2012 (Siafi 671580) , importando enriquecimento sem causa'.
87.	Não restam dúvidas que houve execução do objeto contratado. A despeito da ausência das planilhas de serviços, cuja presença tornaria o cálculo do que foi executado mais fidedigno, foi possível, por outros meios e em consonância com o contido no inciso II, § 1º, art. 210, do Regimento Interno, constatar, com razoável segurança, que não houve recebimento pela responsável por serviços não executados, assim como não há indícios de que tenha dado causa à inoperância da fração executada.
88.	Assim, nessas circunstâncias, não se mostra razoável imputar débito à empresa, devendo-se acatar suas alegações de defesa. 
89.	Quanto ao pedido de transferência deste processo à unidade técnica do Tribunal no Piauí, deixamos de tecer considerações adicionais, tendo em vista não haver previsão legal e regimental para tanto, nem tampouco qualquer evidência de prejuízo ao regular exercício do contraditório e da ampla defesa por parte da responsável.
90.	Com relação à prescrição da pretensão punitiva do TCU, conforme Acórdão 1441/2016-TCU-Plenário, que uniformizou a jurisprudência acerca dessa questão, subordina-se ao prazo geral de prescrição indicado no art. 205 do Código Civil, que é de 10 anos, contado da data de ocorrência da irregularidade sancionada, nos termos do art. 189 do Código Civil, sendo este prazo interrompido pelo ato que ordenar a citação, a audiência ou a oitiva do responsável. No caso em exame, os pagamentos realizados e tidos por irregulares ocorreram entre 14/4 e 20/7/2012. Tendo sido o ato de ordenação da citação assinado em 21/8/2017 (peça 9) , não houve o decurso de prazo superior a 10 anos. Portanto, não ocorreu a prescrição da pretensão punitiva.
CONCLUSÃO
91.	Em face da análise promovida na seção 'exame técnico', restou evidente a ausência de débito imputável à Construtora Marca Engenharia Ltda., que logrou comprovar ter executado as obras objeto do TC/PAC 110/2012, afastando a existência de recebimentos indevidos. Assim, suas contas devem ser julgadas regulares.
92.	Com relação ao Sr. Miguel Borges de Oliveira Júnior, as alegações de defesa apresentadas não foram suficientes para afastar as irregularidades a ele atribuídas. Desse modo, suas contas devem, desde logo, ser julgadas irregulares, nos termos do art. 202, § 6º, do Regimento Interno do TCU, procedendo-se à sua condenação em débito, aplicando-lhe ainda a multa prevista no art. 57 da Lei 8.443/1992.
93.	Não há nos autos elementos que permitam analisar objetivamente e comprovar a boa-fé do responsável, sendo incabível sua presunção (Acórdão 1322/2007-TCU-Plenário, Rel. Min. Aroldo Cedraz) . Por outro lado, o responsável descumpriu os mandamentos legais e constitucionais que o obrigavam a prestar contas dos recursos recebidos. Nesse sentido, a omissão do dever de prestar contas impede o reconhecimento da boa-fé do gestor (Acórdão 1007/2008-TCU-Segunda Câmara, Rel Min. Ubiratan Aguiar e Acórdão 4223/2017-TCU-Primeira Câmara, Rel. Min. Augusto Sherman) .
94.	Vale ressaltar que apesar da proposta de acatamento das alegações de defesa da Construtora Marca Engenharia Ltda., seus argumentos não se prestam ao aproveitamento pelo Sr. Miguel Borges de Oliveira Júnior, uma vez que remanescem as irregularidades relacionadas à omissão do dever de prestar contas e ao não alcance de etapa útil e finalidade social esperada do empreendimento.
95.	Registre-se que, na citação aos responsáveis, não se consignou o crédito relativo ao saldo devolvido à Funasa, que totalizou R$ 22.855,03, segundo o item 12. Referido valor foi restituído por meio de GRU (ausente nos autos) , consoante citado pela Funasa (peça 2, p. 31) . O recolhimento foi realizado em duas parcelas, de R$ 22.847,12 e R$ 7,91, nas datas de 18/3/2014 e 19/3/2014, respectivamente, conforme demonstrativo de débito (peça 2, p. 33) . Tais valores passam a compor o quadro de débito final, nos termos da proposta de encaminhamento, sem qualquer alteração nos fundamentos da irregularidade imputada aos responsáveis, pelo contrário, advogam em benefício, razão pela qual não há que se falar em renovação de citação.
INFORMAÇÕES ADICIONAIS
96.	Registra-se a existência de pedido de sustentação oral por parte do responsável Miguel Borges de Oliveira Júnior, por intermédio de seu representante legal, com fundamento no art. 168 do Regimento Interno deste Tribunal (peça 27, p. 9) .
PROPOSTA DE ENCAMINHAMENTO
97.	Diante do exposto, submetem-se os autos à consideração superior, propondo-se a adoção das seguintes medidas:
a)	acatar as alegações de defesa apresentadas pela Construtora Marca Engenharia Ltda. (CNPJ 07.686.082/0001-19) ;
b)	com fundamento nos arts. 1º, inciso I, 16, inciso I, da Lei 8.443/1992 c/c os arts. 17 e 23, inciso I, da mesma Lei, e com arts. 1º, inciso I; 207 e 214, inciso I, do Regimento Interno, que sejam julgadas regulares as contas da Construtora Marca Engenharia Ltda. (CNPJ 07.686.082/0001-19) , dando-lhe quitação plena;
c) 	rejeitar as alegações de defesa apresentadas pelo Sr. Miguel Borges de Oliveira Júnior (CPF XXX.463.493-XX) ;
d)	com fundamento nos arts. 1º, inciso I, 16, inciso III, alíneas 'a' e 'c', da Lei 8.443/1992 c/c os arts. 19 e 23, inciso III, da mesma Lei, e com arts. 1º, inciso I; 209, incisos I e III; 210 e 214, inciso III, do Regimento Interno, que sejam julgadas irregulares as contas do Sr. Miguel Borges de Oliveira Júnior (CPF XXX.463.493-XX) , Prefeito Municipal de Miguel Alves/PI na gestão 2009-2012, e condená-lo ao pagamento da quantia a seguir especificada, com a fixação do prazo de quinze dias, a contar da notificação, para comprovar, perante o Tribunal (art. 214, inciso III, alínea 'a', do Regimento Interno) , o recolhimento da dívida aos cofres do Tesouro Nacional, atualizada monetariamente e acrescida dos juros de mora, calculados a partir da data discriminada, até a data do recolhimento, na forma prevista na legislação em vigor.
	VALOR ORIGINAL (R$) 
	DATA DA OCORRÊNCIA
	DÉBITO/
CRÉDITO

	1.394.200,15
	19/04/2012
	D

	983.560,30
	26/06/2012
	D

	317.439,55
	20/07/2012
	D

	22.847,12
	18/3/2014
	C

	7,91
	19/3/2014
	C

e)	aplicar ao Sr. Miguel Borges de Oliveira Júnior (CPF XXX.463.493-XX) , Prefeito Municipal de Miguel Alves/PI na gestão 2009-2012, a multa prevista no art. 57 da Lei 8.443/92 c/c o art. 267 do RI/TCU, fixando-lhe o prazo de quinze dias, a contar da notificação, para que comprove, perante o Tribunal (art. 214, III, a, do Regimento Interno do TCU) , o recolhimento da dívida aos cofres do Tesouro Nacional, atualizada monetariamente desde a data do acórdão que vier a ser proferido por este Tribunal até a do efetivo recolhimento, se pagas após o vencimento, na forma da legislação em vigor;
f) 	autorizar, desde logo, nos termos do art. 28, inciso II, da Lei 8.443/1992, a cobrança judicial da dívida caso não atendidas as notificações;
g)	autorizar desde logo, se requerido, o pagamento das dívidas do Sr. Miguel Borges de Oliveira Júnior (CPF XXX.463.493-XX) , em até 36 parcelas mensais e consecutivas, nos termos do art. 26 da Lei 8.443/1992 c/c o art. 217 do Regimento Interno, fixando-lhes o prazo de quinze dias, a contar do recebimento da notificação, para comprovar perante o Tribunal o recolhimento da primeira parcela, e de trinta dias, a contar da parcela anterior, para comprovar o recolhimento das demais parcelas, devendo incidir sobre cada valor mensal, atualizado monetariamente, os juros de mora devidos, na forma prevista na legislação em vigor, alertando o responsável que a falta de comprovação do recolhimento de qualquer parcela importará no vencimento antecipado do saldo devedor, nos termos do § 2º do art. 217 do Regimento Interno deste Tribunal;
h)	enviar cópia do Acórdão que vier a ser proferido à Fundação Nacional de Saúde e aos responsáveis, para ciência, informando que a deliberação, acompanhada do Relatório e Voto que a fundamentarem, estará disponível para consulta no endereço www.tcu.gov.br/acordaos, além de esclarecer que, caso requerido, o TCU poderá fornecer sem custos as correspondentes cópias, de forma impressa; e
i)	encaminhar cópia da deliberação, bem como do relatório e do voto que a fundamentarem, ao Procurador-Chefe da Procuradoria da República no Estado do Piauí, nos termos do § 3º do art. 16 da Lei 8.443/1992 c/c o § 7º do art. 209 do Regimento Interno do TCU, para adoção das medidas que entender cabíveis."
13.	O Ministério Público junto a este Tribunal, representado pelo Procurador Rodrigo Medeiros de Lima, concordou com o encaminhamento sugerido pela unidade técnica em julgar irregulares apenas as contas do ex-prefeito, afastando a responsabilização da empresa construtora, conforme extrai-se do Parecer acostado à peça 37 transcrito a seguir: 
"16.	Este representante do Ministério Público de Contas da União manifesta-se de acordo com o encaminhamento oferecido pela Secex-TCE, sem prejuízo de tecer as seguintes considerações.
17.	Verifica-se que uma das alegações do ex-prefeito é a de que a funcionalidade do objeto pactuado só será atingida com a sua execução completa, que não ocorreu em virtude de a Funasa não ter liberado a totalidade dos recursos pactuados.
18.	No entanto, conforme bem explicou o auditor instrutor, a Funasa só não transferiu a segunda parcela dos recursos em razão de o responsável não ter apresentado a prestação de contas parcial, que deveria englobar os documentos mencionados no parágrafo 44 da instrução à peça 47, descumprindo, assim, as exigências previstas no próprio termo de compromisso, transcritas no parágrafo 43 da referida instrução.
19.	Além disso, conforme afirmado no parecer anterior do Ministério Público (peça 8) e na instrução da unidade instrutiva (peça 47) , não se está a exigir do ex-prefeito a funcionalidade do objeto pactuado como um todo, mas da parcela executada do empreendimento, que compreendia uma das quatro estações elevatórias de esgoto previstas no plano de trabalho. De acordo com o órgão repassador, a estação elevatória construída, além de estar em desacordo com as especificações técnicas, encontrava-se inoperante, sem proporcionar, portanto, qualquer benefício à população.
20.	Considerando que o ex-gestor municipal, em suas alegações de defesa, não logrou afastar as irregularidades que lhe foram imputadas, consoante bem analisou o auditor instrutor, deve ser condenado ao pagamento do débito identificado nos autos.
21.	Em relação à empresa contratada, conforme já defendeu este representante do Ministério Público em parecer à peça 8, esta não tem a obrigação de comprovar a execução física do objeto pactuado. Tal comprovação é feita pelo órgão repassador, ao realizar vistoria in loco, e por meio dos documentos que devem integrar a prestação de contas.
22.	Ademais, tanto os cálculos efetuados pelo Ministério Público no parecer à peça 8, quanto os realizados pela Secex-TCE, que utilizou documentos trazidos pela empresa até então não existentes nos autos, demonstram que a empresa não recebeu recursos por serviços não executados. Além disso, não há nos autos qualquer indício de que a pessoa jurídica contratada tenha dado causa à falta de funcionalidade da parcela executada do objeto.
23.	À vista disso, e considerando a jurisprudência do TCU, a exemplo do Acórdão 346/2017-TCU-Primeira Câmara de relatoria do ministro José Múcio Monteiro, no sentido de que a empresa contratada somente deve ressarcir ao erário o montante correspondente ao valor recebido e não executado, não tendo a responsabilidade de garantir o cumprimento dos objetivos pactuados, o Ministério Público de Contas da União acompanha o entendimento da unidade instrutiva, no sentido de o Tribunal de Contas da União acolher as alegações de defesa apresentadas pela Construtora Marca Engenharia Ltda., julgando suas contas regulares.
24.	Por derradeiro, cumpre registrar a existência de pedido de sustentação oral por parte do responsável Miguel Borges de Oliveira Júnior, por intermédio de seu representante legal, com fundamento no art. 168 do Regimento Interno deste Tribunal (peça 27, p. 9) ."
	É o Relatório.

Adriano Moura de Carvalho, OAB/PI 4503; e Uanderson Ferreira da Silva, OAB/PI 5456.

Procurador Rodrigo Medeiros de Lima.

TOMADA DE CONTAS ESPECIAL. FUNDAÇÃO NACIONAL DE SAÚDE - FUNASA. TERMO DE COMPROMISSO. IMPLANTAÇÃO DE SISTEMA DE ESGOTAMENTO SANITÁRIO. OMISSÃO NO DEVER DE PRESTAR CONTAS DA PRIMEIRA PARCELA TRANSFERIDA. NÃO ATINGIMENTO DO OBJETO PACTUADO. CITAÇÃO DO EX-PREFEITO E DA EMPRESA CONTRATADA. REJEIÇÃO DA DEFESA APRESENTADA PELO EX-PREFEITO. REGULARIDADE DAS CONTAS DA EMPRESA CONTRATADA. IRREGULARIDADE DAS CONTAS DO EX-GESTOR. DÉBITO. MULTA.

TOMADA DE CONTAS ESPECIAL (TCE)

Secretaria do TCU no Estado do Espírito Santo e Secretaria de Controle Externo de Tomada de Contas Especial.

Trata-se da tomada de contas especial instaurada pela Fundação Nacional de Saúde - Funasa, em desfavor do Sr. Miguel Borges de Oliveira Júnior, prefeito do Município de Miguel Alves/PI (gestão 2009-2012) , e da Construtora Marca Engenharia Ltda., empresa contratada, em face de irregularidades praticadas na aplicação dos recursos transferidos por força do Termo de Compromisso TC/PAC 110/2012 (peça 1, p. 15-23) .
2.	A referida avença, consoante consta no respectivo plano de trabalho (peça 1, p. 9) , com vigência de 27/2/2012 a 27/2/2014 e prazo para prestação de contas até 28/4/2014, objetivava a implantação da 4ª e última etapa do sistema de esgotamento sanitário daquele município, contemplando: a) 22.694 metros de rede coletora; b) 4 Estações Elevatórias; c) 4.200 m de emissários por recalque; d) 2800 interceptores; e) 1.289 ligações domiciliares. 
3.	O valor global previsto de ser transferido pela Funasa era de R$ 8.984.003,00 (peça 1, p. 7-11 e 45, Planilha Orçamentária) , tendo sido transferido o montante de R$ 2.695.200,90, correspondente à primeira parcela (30 % do montante total) , ficando o restante dos recursos, no valor de R$ 6.288.802,10 (70%) , condicionado à execução de orçamentos futuros (peça 1, p. 15-23) . Não houve previsão de contrapartida municipal. 
4.	Em 30/3/2012, a Funasa transferiu ao município R$ 2.695.200,90, por meio da ordem bancária 2012OB801873 (peça 1, p. 49) . 
5.	Registre-se o saldo devolvido à Funasa, no montante de R$ 22.855,03, restituído por meio de GRU em duas parcelas, de R$ 22.847,12 e de R$ 7,91, nas datas de 18/3/2014 e 19/3/2014, respectivamente.
6.	Os pagamentos à empresa Marca Engenheira Ltda. ocorreram em três momentos, R$ 1.394.200,15, em 19/4/2012, R$ 983.560,30, em 26/6/2012, e R$ 317.439,55, em 20/7/2012. 
7.	Após realizar fiscalização in loco, no período de 18/3 a 20/3/2014, consoante Relatório de Supervisão Físico-financeira (peça 1, p. 191- 237) , a Funasa constatou a impossibilidade de mensurar a meta física executada no termo de compromisso em tela, tendo sido detectadas inconsistências nas Planilhas Orçamentárias encaminhadas, havendo incompatibilidades com os recursos pactuados.
8.	O Tomador de Contas, por meio do Relatório de TCE 38/2015 (peça 2, p. 89-97) indicou a ocorrência de dano ao erário no valor total repassado ao município, responsabilizando solidariamente o Sr. Miguel Borges de Oliveira Júnior e a Construtora Marca Engenharia Ltda.
9.	Já o controle interno emitiu Relatório, Certificado e Parecer, e o Ministro de Estado o Pronunciamento Ministerial (peça 2, p. 144-151) , todos concluindo pelas irregularidades e responsabilidades apontadas no Relatório de Tomada de Contas Especial da Funasa.
10. 	Neste Tribunal, a então Secretaria de Controle Externo no Estado do Espírito Santo, em uma primeira instrução (peça 5) , propôs o arquivamento da TCE e sua restituição à Funasa para saneamento dos autos. 
11. 	O Parquet especializado, contudo, manifestou-se em desacordo com o encaminhamento proposto, opinando pela citação do Sr. Miguel Borges de Oliveira Júnior, pela integralidade dos recursos repassados no âmbito do Termo de Compromisso TC/PAC 110/2012, por encontrar-se inoperante a parcela executada do objeto, não tendo atingido os fins pactuados, bem como em razão da omissão no dever de prestar contas, mas afastando a responsabilidade da Construtora Marca Engenharia Ltda., tendo em vista que, após a quantificação, por estimativa, do valor total dos serviços parcialmente executados, restou constatado que tal valor era inferior à quantia que havia sido recebida pela empresa.
12.	Em Despacho acostado à peça 9, determinei a citação solidária do ex-gestor e da empresa contratada.
13.	Nesse sentido, foram promovidas as citações dos dois responsáveis (peças 16 e 17) . Após regularmente notificados em seus endereços (peças 15 e 36) , ambos apresentaram alegações de defesa, o Sr. Miguel Borges de Oliveira Júnior à peça 27 e a Construtora Marca Engenharia Ltda. à peça 37, sendo que a unidade técnica acolheu apenas a argumentação da empresa, afastando sua responsabilidade, e imputando o débito apurado nos autos somente ao ex-gestor.  
14.	O Ministério Público junto a este Tribunal, representado pelo Procurador Rodrigo Medeiros de Lima, concordou com o encaminhamento sugerido pela unidade técnica em julgar irregulares apenas as contas do ex-prefeito, afastando a responsabilização da empresa construtora.
15.	Manifesto-me, desde já, em concordância com as proposições da SecexTCE e do Parquet, motivo pelo qual incorporo em minhas razões de decidir os argumentos expendidos no relatório precedente. Afasta-se, portanto, a responsabilidade da Construtora Marca Engenharia Ltda. pelo débito apontado nestes autos. Passo a destacar os principais pontos que me levaram a acompanhar o encaminhamento sugerido. 
16.	Segundo entendimento firmado pelo TCU, no âmbito do Acórdão 346/2017-TCU-Primeira Câmara de relatoria do ministro Augusto Sherman, a empresa contratada deve ressarcir ao erário o montante correspondente ao valor recebido e não executado, não tendo a responsabilidade de garantir o cumprimento dos objetivos pactuados. Ademais, em pesquisa à ferramenta Jurisprudência Selecionada, extrai-se o seguinte enunciado:
"Quando o objeto do convênio é executado parcialmente, inviabilizando o alcance dos objetivos da avença, o gestor público deve ser responsabilizado pelo total dos recursos repassados. Já a empresa contratada para a execução do objeto deve ser condenada em débito, solidariamente, apenas pela parcela não executada." (Acórdão 4312/2014-TCU-Segunda Câmara, Relator Min. José Jorge) .
17.	Assim, como não há constatações ou indícios de que houve recebimento pela empresa por serviços não executados, bem como de que tenha dado causa à inoperância da fração executada, entendo pertinente afastar sua responsabilidade pelo débito apurado. Nesse sentido, adianto análise do argumento de defesa preliminar apresentado, de modo que não entendo cabível o chamamento da Construtora, em litisconsórcio passivo necessário, conforme pugna o ex-prefeito à peça 27, p. 1. 
18.	Prosseguindo, as alegações de defesa trazidas aos autos pelo Sr. Miguel Borges de Oliveira Júnior aduzem, em síntese, que (peça 27) :
	18.1. o débito foi a ele imputado em decorrência da falta de envio da documentação referente à prestação de contas, inviabilizando a comprovação do nexo de causalidade entre os recursos recebidos e a execução dos serviços realizados pela contratada;
	18.2. somente após a conclusão da totalidade das obras, que depende da liberação dos  recursos restantes (R$ 6.288.802,10) pela Funasa, é que se poderia verificar o atingimento da finalidade do Termo de Compromisso;
	18.3. era responsabilidade da prefeita sucessora contatar a Construtora Marca Engenharia Ltda. para realizar a prestação de contas, ao invés de buscar a responsabilização do ex-prefeito na esfera judicial;
	18.4. ao término de seu mandato deixou diversos convênios iniciados, que não tiveram andamento na gestão seguinte;
	18.5. a execução física das obras está devidamente atestada nos autos, não sendo correta a atribuição de percentual de 0% para a execução da meta física.
19.	Ao final, o responsável requer a suspensão da tramitação da presente TCE até que as obras do TC/PAC 110/2012 estejam definitivamente concluídas, e, ainda, o arquivamento da TCE, sem julgamento de mérito, ante a ausência de pressupostos de constituição e desenvolvimento válido e regular do processo, ou que suas contas sejam consideradas iliquidáveis.
20.	Ao analisar os elementos de defesa, a SecexTCE consignou que, diferentemente do que alega o ex-prefeito, sua responsabilização está baseada em duas irregularidades: a omissão do dever de prestar contas e a ausência do alcance dos objetivos firmados na avença, tendo em vista a constatação do não atingimento de etapa útil e da execução parcial das obras.
21.	Concordo com o entendimento emanado pela equipe técnica. É justamente a falta de envio da documentação referente à prestação de contas que impossibilita o estabelecimento do nexo causal entre os recursos transferidos e as despesas executadas. Dessa forma, não há que se falar em exclusão do débito pela própria omissão do responsável. Acolher essa defesa significa deitar por terra o brocardo de que ninguém pode se beneficiar de sua própria torpeza e implicaria a inversão do princípio de que cabe ao responsável apresentar provas, em sede de fiscalização por órgão de controle, de que não incorreu em dano verificado. 
22.	Outro argumento emanado que não merece prosperar é o de que não é possível se afirmar, com as informações existentes nos autos, que não há funcionalidade nas obras, de modo que, apenas após a transferência da totalidade dos recursos pela Funasa é que se poderia comprovar essa irregularidade. Ora, foi a conduta omissa do próprio ex-gestor que deu azo à impossibilidade de liberação do montante restante, tendo em vista que descumpriu exigências da Portaria Funasa 623/2010 para a efetivação de nova transferência financeira. O responsável não apresentou informações e documentos listados no art. 1º, § 3º, inciso II, da referida Portaria, que, em seu conjunto, compõem a prestação de contas parcial, condição sine qua non para a liberação dos recursos da segunda parcela do convênio. Por mais de uma vez, desde 2013, a aludida Fundação o notificou acerca desse fato, sem obter, contudo a apresentação de contas parcial.
23.	Sobre a alegação do Sr. Miguel Borges de Oliveira Júnior de que a prefeita sucessora seria a responsável por apresentar a documentação faltante, cabe ressaltar que a responsabilidade era exclusivamente sua e, não, da gestão seguinte. O último pagamento realizado com os recursos da primeira parcela foi efetivado em 20/7/2012 (Nota fiscal 136, item 10 do relatório precedente) , restando ao responsável todo o restante de seu mandato para encaminhar as informações e documentos à Funasa, o que não fez (peça 1, p. 127-129 e 185-187) . A sucessora agiu conforme a jurisprudência desta Corte, ao adotar as medidas legais visando ao resguardo do patrimônio público, o que afasta sua responsabilização (Súmula TCU 230) .
24.	Em discordância com o consignado nos pareceres técnicos da Funasa, do Controle Interno e da SecexTCE, o ex-gestor afirma que a execução física das obras está devidamente atestada nos autos, de modo que não é correto a atribuição do percentual de 0% de meta física. Ocorre que não é o que foi verificado in loco pela Funasa, conforme excertos a seguir transcritos (peça 1, p. 197 a 237) :
"Entretanto, não foi possível mensurar o valor correspondente à meta física executada no termo de compromisso, tendo em vista que as Planilhas Orçamentárias apensadas ao processo apresentam divergências, ou seja, a compromitente não encaminhou à FUNASA as Planilhas Orçamentárias compatíveis com os recursos pactuados. 
IV - CONCLUSÃO 
Após a vistoria técnica para a verificação das metas físicas executadas dos convênios e termos de compromissos acima mencionados, verifica-se que a execução física não está compatível com as parcelas liberadas, excetuando-se o CV 1462/2002, entretanto o mesmo não apresenta Etapa útil. Em geral, em todos os convênios e termos de compromissos, o objetivo pactuado não foi cumprido, o alcance social não foi atingido, ou seja, o sistema implantado/executado não contempla Etapa Útil.
 (...) 
X- DAS CONSTATAÇÕES: 
10.1 - Foi utilizada indevidamente a licitação realizada em 08/07/2002, homologada em 22/07/2002, referente aos Convênios ns. 2 1462/02, 720/2005, 648/09 , cujo valor licitado foi de R$ 5.291.186,08, bem abaixo do valor pactuado do TC/PAC 110/12 que é R$8.984.003,00, impossibilitando o conhecimento do real valor dos serviços a serem pagos à empresa contratada para este Termo de Compromisso, contrariando, o Art. 27 da IN/STN 01/97, de 15/01/1997, além dos Art. 7º § 2º, inc. II e III, Art. 14 e Art 23, §§1º e 2º e 38, da Lei 8.666/93; 
10.2 - Não foram apresentadas cópias das guias de recolhimentos dos tributos federais e municipais (ISSQN, INSS e IRRF, se for o caso) referentes às Notas Fiscais emitidas constantes na relação de pagamento em cumprimento a lei de responsabilidade fiscal.
10.3 - Não nos foi fornecido o Boletim de medição referente aos recursos pagos a empresa executora do objeto avençado; 
10.4 - Não foram atendidas as recomendações emitidas ao município por meio do Ofício Circular n. 227/2012 de 31.07.2012, o qual reforçou a necessidade de licitações contemporâneas nas próximas pactuações de sistema de esgoto sanitário, visto que a regra é se fazer uma licitação para cada convênio e ou Termo de compromisso, mediante recursos orçamentários assegurados e projeto aprovado. 
XI - CONSIDERAÇÕES FINAIS EM RELAÇÃO AO TC/PAC 0110/12 
Concluímos que a Prefeitura Municipal de Miguel Alves através do seu Gestor à época ser alertada quanto à utilização correta dos recursos federais em conformidade com a Lei n. 8.666/93, não se cercou de cuidados ao pagar a Construtora executora do Termo de compromisso, além disso, não apresentou os termos aditivos de vigência e valor ao contrato inicial, visto que pela terceira vez consecutiva utilizou uma licitação realizada antes da celebração do instrumento para a consecução da 4ª etapa do Sistema de esgotamento sanitário de Miguel Alves/PI, estando inclusive o valor do contrato inicial incompatível com o valor global do TC/PAC 110/12, não otimizando os recursos públicos transferidos ao município. 
Outro aspecto negativo foi o de não manter boas práticas em relação a omissão das planilhas orçamentárias no processo compatíveis com o valor de R$8.984.00,00, o que inviabilizou a mensuração técnica do real estágio da obra." (grifei) 
25.	Em outra oportunidade, em 2015, a concedente realizou nova fiscalização na municipalidade (peça 2, p. 21 a 25) , na qual constatou-se mais uma vez o não atingimento dos objetivos pactuados: 
"Constatamos 'in loco' que foram executadas várias ligações clandestinas e como as Estações Elevatórios de Esgotos não estão em operação, existem transbordamentos de PVs [Poços de Visita] nos logradouros públicos. 
As obras executadas encontram-se abandonadas, a rede coletora está totalmente obstruída;
Reiteramos que toda a rede de esgoto que medimos já estava, obviamente, executada. Logo, ao efetuarmos a vistoria nos atemos (sic) apenas ao levantamento do seu trajeto e comprimento pois, com relação à profundidade dos PV's (poços de visita) , cotas de entrada e saída, inclinações do fundo, nada pode ser verificado devido à grande quantidade de material (lixo) ali depositado;
 (...) 
IV - CONCLUSÃO
Diante do exposto e conforme despacho do Eng.° Hélio Barroso, (pág. 224/226 do processo de n.° 25235.014.813/2011-15) , no item 9 'Ressalta-se que nos itens 07, 08, 09 e 10 informamos que não há Planilhas de Serviços e Obras, pois a Prefeitura não reapresentou a Funasa para que possamos concluir a instrução do processo de projeto, uma situacão ainda pendente e irregular, situação esta notificada e do conhecimento da Prefeitura', os trabalhos desta comissão ficaram prejudicados, não sendo possível mensurar valores correspondentes à meta física executada no termo de compromisso. Quanto à etapa útil, a mesma foi considerada em 0%, devido ao sistema encontrar-se inoperante." (grifei) 
26.	No que tange ao pleito de sobrestamento do processo, com sua consequente suspensão até o momento da conclusão das obras do sistema de esgotamento sanitário para verificação de sua funcionalidade, não deve ser acolhido. Nos autos, há elementos peremptórios para a apreciação do mérito destas contas, tendo passado tempo suficiente para a elucidação, pelo ex-gestor, dos fatos aqui relatados. Da mesma forma, não considero procedente o pedido de arquivamento dos autos por ausência de pressupostos de constituição e desenvolvimento válido e regular do processo. Estão presentes todos os requisitos necessários à instauração desta tomada de contas especial e prosseguimento de sua análise e julgamento, em conformidade com o disposto no art. 5º da IN/TCU 71/2012. Por fim, sobre a afirmação de que as contas seriam iliquidáveis, não foi apresentada documentação comprobatória que restasse configurado caso fortuito ou força maior, capaz de impossibilitar a apresentação da prestação de contas, conforme o disposto no art. 20 da Lei 8.443/1992, razão pela qual não se acata o pedido.
27.	Diante da análise empreendida, considero pertinente a proposta da SecexTCE no sentido de não acolher as alegações de defesa do responsável, imputando-lhe o débito no montante total repassado, correspondente às irregularidades precitadas. 
28.	Cumpre, ademais, diante da gravidade dos fatos narrados e da reprovabilidade da conduta do ex-gestor, aplicar-lhe a multa prevista no art. 57 da Lei 8.443/1992. 
29.	Não é demais lembrar que incumbe ao gestor de recursos federais o ônus de comprovar que os utilizou corretamente, demonstrando a sua efetiva destinação aos objetivos pretendidos, por meio de documentação apta a revelar o vínculo existente entre o gasto e a ação realizada, bem como o cumprimento de obrigações, nos termos das normas legais aplicáveis.  
30.	Esclareço que, nos termos do que decidido mediante o Acórdão 1441/2016-TCU-Plenário (relator min. Benjamin Zymler e redator min. Walton Alencar Rodrigues) , não há óbices ao sancionamento do ex-prefeito, porquanto o prazo final para prestação de contas era o dia 28/4/2014 e o ato de ordenação da citação se deu em 2017 (peça 15) , ou seja, em interregno menor que os dez anos fixados naquele decisum.
31.	Oportuno, ainda, autorizar o pagamento das dívidas em até 36 parcelas mensais e consecutivas, caso solicitado, e a respectiva cobrança judicial, bem como encaminhar cópia do Acórdão que vier a ser proferido à Procuradoria da República no Estado do Piauí, com fundamento no art. 16, § 3º, da Lei 8.443/1992 c/c o art. 209, § 7º, do Regimento Interno/TCU. 
	Pelo exposto, voto por que seja adotada a deliberação que ora submeto a este Colegiado.
TCU, Sala das Sessões, em 29 de setembro de 2020.
MARCOS BEMQUERER COSTA
Relator